臺灣臺北地方法院刑事判決　　　　　　　 95年度自字第135號
自　訴　人　乙○○
自訴代理人　陳鵬光律師
　　　　　　白友桂律師
　　　　　　王龍寬律師
被　　　告　甲○○
選任辯護人　劉緒倫律師
　　　　　　范嘉倩律師
　　　　　　徐履冰律師
上列被告因妨害名譽案件，經自訴人提起自訴，本院判決如下：
    主  文
甲○○無罪。
    理  由
一、自訴意旨略以：被告甲○○於民國九十五年八月二十四日在
    中國電視公司及中天電視台播出之「文茜小妹大」節目中，
    發表「空軍一號這個事情他可能牽涉到的，有幾個可能性，
    第一個可能性是乙○○非常害怕在這個時刻有倒扁人士把他
    給殺了；第二個可能性是他自己有一些不適合再放在臺灣的
    某些事情、財物，他要藉這個機會帶走，以防萬一政局有變
    化，這是我必須講的，運走他身邊的現金、珠寶、所有不可
    告人的事情，因為他們過去從來沒有想到他們家庭會陷入這
    個情形；第三個，如果空軍一號它是從台北的松山機場起飛
    ，不是經由中正機場，請問他要帶誰上飛機？誰知道？趙建
    銘會不會跟著他上飛機？誰有能力阻止趙建銘上飛機？馬永
    成現在國務機要費被調查的人，誰有能力阻止馬永成上飛機
    ？一個是東西，一個是人，如果在中正機場有嚴格的很多檢
    驗，很多地勤人員很複雜，松山機場是軍用機場，不需要經
    過這些檢驗，他帶什麼東西、什麼人你都不知道」等言論，
    不實指摘自訴人乙○○企圖利用出訪海外之機會，掩飾或湮
    滅不法事證或涉案被告，已足使自訴人之社會聲譽、信用評
    價及人格清譽受有嚴重損害，辱及自訴人執行國家元首外交
    工作之職務，因認被告涉犯刑法第三百十條第一項之普通誹
    謗罪。
二、按犯罪事實應依證據認定之，無證據不得認定犯罪事實；又
    不能證明被告犯罪者，應諭知無罪之判決，刑事訴訟法第一
    百五十四條第二項、第三百零一條第一項分別定有明文。次
    按刑法誹謗罪係以意圖散布於眾，而指摘或傳述足以毀損他
    人名譽之事，為其成立要件。行為人所指摘或傳述之事，必
    須具有足以損害被指述人名譽之具體事件內容，始有誹謗行
    為可言。而行為人所指摘或傳述之事是否「足以毀損他人名
    譽」，應就被指述人之個人條件以及指摘或傳述內容，以一
    般人之社會通念為客觀之判斷。須行為人所指摘或傳述之具
    體事實，足以使被指述人在社會上所保有之人格及聲譽地位
    ，因行為人之惡害性指摘或傳述，使之有受貶損之危險性或
    可能性方屬之。惟名譽究有無毀損，非單依被害人主觀上之
    感情決定之，實應依社會客觀之評價，對其人之真實價值是
    否已受貶損而決定之。
三、再者，言論自由為人民之基本權利，憲法第十一條有明文保
    障，國家應給予最大限度之維護，俾其實現自我、溝通意見
    、追求真理及監督各種政治或社會活動之功能得以發揮。惟
    為兼顧對個人名譽、隱私及公共利益之保護，法律尚非不得
    對言論自由依其傳播方式為合理之限制。刑法第三百十條第
    一項及第二項針對以言詞或文字、圖畫而誹謗他人名譽者之
    誹謗罪規定，係為保護個人法益而設，以防止妨礙他人之自
    由權利，符合憲法第二十三條規定之意旨。至同條第三項前
    段以對誹謗之事，能證明其為真實者不罰之規定，則係針對
    言論內容與事實相符者之保障，並藉以限定刑罰權之範圍，
    非謂指摘或傳述誹謗事項之行為人，必須自行證明其言論內
    容確屬真實，始能免於刑責。惟行為人雖不能證明言論內容
    為真實，但依其所提證據資料，認為行為人有相當理由確信
    其為真實者，即不能以誹謗罪之刑責相繩，亦不得以此項規
    定而免除檢察官或自訴人於訴訟程序中，依法應負行為人故
    意毀損他人名譽之舉證責任，或法院發現其為真實之義務。
    。又刑法第三百十一條規定：「以善意發表言論，而有左列
    情形之一者，不罰：一、因自衛、自辯或保護合法之利益者
    。二、公務員因職務而報告者。三、對於可受公評之事，而
    為適當之評論者。四、對於中央及地方之會議或法院或公眾
    集會之記事，而為適當之載述者。」係法律就誹謗罪特設之
    阻卻違法事由，目的即在維護善意發表意見之自由，亦不生
    牴觸憲法問題，此有司法院大法官會議釋字第五０九號解釋
    文及解釋理由書可參。是以，行為人所為言論，是否有前述
    免責事由存在，應依下述各點衡量之：
(一)、行為人就其發表非涉及私德而與公共利益有關之言論所憑之
    證據資料，至少應有相當理由確信其為真實，即主觀上應有
    確信「所指摘或傳述之事為真實」之認識，倘行為人主觀上
    無對其「所指摘或傳述之事為不實」之認識，即不成立誹謗
    罪。惟若無相當理由確信為真實，僅憑一己之見逕予杜撰、
    揣測、誇大，甚或以情緒化之謾罵字眼，在公共場合為不實
    之陳述，達於誹謗他人名譽之程度，即非不得以誹謗罪相繩
    。此與美國於憲法上所發展出的「實質惡意原則（或稱真正
    惡意原則，actual malice）」，大致相當。而所謂「真正
    惡意原則」係指發表言論者於發表言論時明知所言非真實，
    或因過於輕率疏忽而未探究所言是否為真實，則此種不實內
    容之言論即須受法律制裁。準此，是否成立誹謗罪，首須探
    究者即為行為人主觀上究有無相當理由確信其所指摘或傳述
    之事為真實之誹謗故意。
(二)、「言論」在學理上可分為「事實陳述」及「意見表達」二者
    。「事實陳述」始有真實與否之問題，「意見表達」或對於
    事物之「評論」，因屬個人主觀評價之表現，即無所謂真實
    與否可言。而自刑法第三百十條第一項規定：「意圖散布於
    眾，而指摘或傳述足以毀損他人名譽之事者，為誹謗罪」、
    第三項前段規定：「對於所誹謗之事，能證明其為真實者，
    不罰。」等文義觀之，所謂得證明為真實者，唯有「事實」
    。據此可徵，我國刑法第三百十條之誹謗罪所規範者，僅為
    「事實陳述」，不包括針對特定事項，依個人價值判斷所提
    出之主觀意見、評論或批判，此種意見表達應屬同法第三百
    十一條第三款所定之免責事項，亦即所謂「合理評論原則」
    之範疇。是就可受公評之事項，縱批評內容用詞遣字尖酸刻
    薄，足令被批評者感到不快或影響其名譽，亦應認受憲法之
    保障，不能以誹謗罪相繩，蓋維護言論自由俾以促進政治民
    主及社會健全發展，與個人名譽可能遭受之損失兩相權衡，
    顯有較高之價值。易言之，憲法對於「事實陳述」之言論，
    係透過「實質惡意原則」予以保障，對於「意見表達」之言
    論，則透過「合理評論原則」，亦即「以善意發表言論，對
    於可受公評之事為適當評論」之誹謗罪阻卻違法事由，賦與
    絕對保障。
(三)、又刑法第三百十一條所謂「善意」之認定，倘涉及之對象係
    公眾人物，因公眾人物較諸一般人更容易接近大眾傳播媒體
    ，自可利用媒體為其所作所為進行辯護，是以其就公共事務
    之辯論，實處於較為有利之地位，則人民對公眾人物所為有
    關公共事務之批評，自應嚴格認定其是否確非出於善意。至
    「可受公評之事」，則指與公眾利益有密切關係之公共事務
    而言。故行為人所製作有關可受公評之事之文宣內容或公開
    發表之意見，縱嫌聳動或誇張，然其目的不外係為喚起一般
    民眾注意，藉此增加一般民眾對於公共事務之瞭解程度。因
    此，表意人就該等事務，對於具體事實有合理之懷疑或推理
    ，而依其個人主觀之價值判斷，公平合理提出主觀之評論意
    見，且非以損害他人名譽為唯一之目的者，不問其評論之事
    實是否真實，即可推定表意人係出於善意，避免人民因恐有
    侵害名譽之虞，無法暢所欲言或提供一般民眾亟欲瞭解或參
    與之相關資訊，難收發揮監督公務員或公眾人物之效。
四、自訴意旨認被告涉有妨害名譽之罪嫌，係以九十五年八月二
    十四日「文茜小妹大」節目錄影光碟暨其譯文為其主要論據
    。訊據被告甲○○固承認有於前揭節目發表自證一所載譯文
    內容之事實，惟堅詞否認有何誹謗犯行，辯稱：因自訴人身
    為我國元首，行止本受高度之關注、檢視，被告僅就可受公
    評之事為正當、合理之評論；況被告之發言並非以毀損自訴
    人之名譽為目的等語。經查：
(一)、自訴人所提出之前揭光碟片，為九十五年八月二十四日「文
    茜小妹大」節目之錄影內容，被告對此並不爭執；又自訴人
    所提出之錄影內容譯文，經被告核對後並無竄改造假之情形
    ，上述兩證據自有證據能力。再被告自行提出之九十五年八
    月二十四日「文茜小妹大」節目字幕全文，經自訴代理人比
    照光碟核對後，認為有錄到部分均屬正確，亦即字幕全文第
    二頁第十三行至第二十四頁第八行確為當日被告與來賓對談
    之內容（本院卷第四九頁背面至第六十頁背面），故被告有
    為此部分之陳述內容，應堪確定。
(二)、觀諸前揭節目內容大致如下：被告先請案外人即來賓楊憲宏
    對自訴人欲搭乘空軍一號出訪一事表示意見，楊憲宏陳稱幾
    次出國包括李總統、陳總統都跨洲，空軍一號的續航力是不
    夠的，所以即使去參加會議時，看到停機坪都是空軍一號，
    我們卻用一般商用機，會覺矮一截。被告即問楊憲宏，所以
    軍用飛機跟商用飛機是否沒有差別？楊憲宏表示，其實沒有
    差別，只要總統在的飛機就是空軍一號，但這次要用空軍一
    號，表示總統不會趴趴走，因為這個飛機老實說飛不遠。就
    是亞洲區域可以，跨洲就不行。被告隨即詢問，為什麼這次
    要用（空軍一號）？因為自訴人以前也去過帛琉？那時是用
    長榮航空，而這次要用空軍一號？楊憲宏表示，當然空軍一
    號比較控制內，他所有工作流程較少有其他人可以介入。被
    告接著表示，他（自訴人）怕有人殺他？還是他（自訴人）
    想要帶走一些東西？就是說乙○○真的認為因為他坐商用飛
    機，張榮發就派人把他殺了嗎？還是他（自訴人）認為中華
    航空裡面很多是潛伏性的泛藍支持者，會把他殺了。還是他
    （自訴人）自己有一些不可告人的秘密。空軍一號這個事情
    ，可能牽涉到幾個可能性，第一個可能是乙○○非常害怕在
    這個時刻有倒扁人士把他殺了，第二個可能性就是他有一些
    不適合再放在臺灣的某些事情、財物，要藉這個機會帶走，
    以防萬一政局有任何變化。因為他們過去從來沒有想過他們
    家庭會陷入這個情形。第三個如果空軍一號是從台北松山機
    場起飛，他要帶誰上飛機，誰跟著他上飛機，誰知道？我必
    須要講，趙建銘會不會跟著他上飛機，馬永成現在國務機要
    費被調查的人，誰有能力阻止他上空軍一號，這些都是我統
    統要的問題等語。楊憲宏之後表示，我們當然相信總統在這
    件事情上面應善盡管理人（責任），你剛剛提的質疑，應該
    都不可以發生。被告再問，會不會發生？楊憲宏表示無法判
    斷。接著來賓即案外人張友驊表示，空軍一號只是中程客機
    ，專機中隊的官員從來沒有跨洲飛行的經驗。被告便問，他
    會不會講英文，語文能力呢？張友驊答稱，語言能力是可以
    ，空軍一號的登機，只要受到總統邀請、任何人都可以登機
    。被告之後又表示，一個是東西，一個是人，東西的話你在
    中正機場有很多嚴格的檢驗。... 乙○○可能牽涉國務機要
    費的問題，只是因為他有刑事豁免權，所以不能真正起訴他
    ？不只是他的女婿，也可能是他的妻子，都是涉案人，那他
    都不會被限制出境嗎？來賓即案外人蘇玉麒表示，理論上檢
    察官還是可以限制出境。... 楊憲宏接著提到，也許他已經
    考慮到在目前的局面下，他要到中正機場搭機，一路上...
    ，被告接著稱，一路會被防堵。楊憲宏稱，就像上次連戰要
    去時，中正機場聚集很多人，老實說也很難看。被告又接著
    表示，第一、可以避開群眾。第二、順便帶走東西等語；有
    前述節目字幕及錄影光碟附卷為憑。可知當天討輪之重點，
    係先探究搭乘軍用飛機與商用飛機軟、硬體之差別，再從自
    訴人過去搭乘飛機之慣例，兩種飛機內、外部控制之寬嚴程
    度不同等角度，由被告提出幾種假設之可能性，包括自訴人
    是否怕遭人殺害或是想帶走一些對其不利之人或物。接著由
    被告提到自訴人與其家人目前涉案由司法調查中，是否有限
    制出境之問題？經來賓指出搭乘空軍一號還有可能係為避開
    抗議群眾後，被告即表示是否同時有此用意存在。
(三)、參酌自訴人於八十九年至九十四年間出訪各國，均使用長榮
    航空或中華航空之商用飛機，於九十五年九月三日出訪諾魯
    ，卻搭乘空軍一號軍用飛機先飛往帛琉，再換搭中華航空班
    機飛至諾魯；在此之前與總統府相關人士分別涉入國務機要
    費案與台開案，檢調於九十五年七月十日約談總統府前副秘
    書長馬永成說明國務機要費案，同年八月七日與二十日，檢
    方分別訊問自訴人與自訴人之妻吳淑珍，就上開案件進行瞭
    解；至自訴人之女婿趙建銘則於九十五年五月二十六日爆發
    涉入台開案，同年五月三十一日立委連署罷免自訴人，同年
    八月十二日施明德發起倒扁運動，至同年八月二十二日倒扁
    捐款金額達新臺幣一億多元，倒扁靜坐行動並於同年九月九
    日展開，凡此均為公眾週知之事實，並有卷內所附之大紀元
    時報、自由時報、中時電子報、聯合報聯合知識庫及中國時
    報之簡報資料各一份在卷可參（本院卷第七八至八七頁）。
    足見被告在節目中提出上開假設之背景事實，亦即自訴人之
    前搭乘飛機之種類、兩者之差異、自訴人該次出國前其家人
    與幕僚曾受司法調查等節，均屬事實，並非無中生有憑空杜
    撰之情形，自難認為被告就此部分之討論基礎有以虛構情節
    誤導他人或以情緒性謾罵字眼傳述不實事實之誹謗惡意。
(四)、又被告在上開節目所使用之字眼，係以疑問句或質疑方式為
    之，對於自訴人選擇搭乘空軍一號之外交舉動，請來賓推測
    可能之原因，並自行提出假設之可能性，陳稱自訴人是否害
    怕有倒扁人士欲殺害他？還是自訴人想要帶走一些不可告人
    之東西或人？強調這是其想質問之問題。經來賓表示有可能
    係為躲避群眾抗爭後，被告亦提出此種可能性加以討論。可
    見被告並非以肯定之語氣，表示其有相關消息來源足證自訴
    人該次出訪有要攜帶不可告人之人、物出境之事實，故被告
    並非在陳述特定之事實，而係以過往存在之客觀事實為基礎
    ，就自訴人即將搭乘空軍一號出訪國外之事實，依其個人價
    值判斷提出其主觀之合理懷疑，此係意見之表達、評論或批
    判，並請現場來賓亦表示評論意見，此種意見表達當屬「評
    論」，而非事實陳述。
(五)、本案自訴人係現任國家元首，當屬眾人矚目之公眾人物，且
    其動靜觀瞻均影響人民福祉甚劇，故其行止舉措當可受人民
    之客觀評論、監督，而為維護民主社會之言論自由，其就他
    人之批評言論可能造成之主觀感情侵害，亦應有較高之容忍
    程度。而國家元首外交出訪時搭乘之飛機究係商用或軍用飛
    機乙事，係屬有關國家國防外交之重要公共事務；而自訴人
    之家人與幕僚當時已受司法調查，自訴人有無可能將不利其
    等之證據攜出國外，凡此均與公眾利益有重大密切關係，並
    非單純屬於個人隱私之私人事務，則被告提出之上述議題，
    當屬「可受公評之事」。至被告就上開議題提出之假設，縱
    有稍嫌聳動或誇張之虞，然其目的係為喚起一般民眾注意，
    藉此增加一般民眾對於公共事務之關注程度。且討論上開議
    題之際，確實有前述司法調查及倒扁運動之背景存在，故被
    告係基於客觀事實提出懷疑或推理；又被告亦給予其他來賓
    開放性表示意見之機會；且該段節目除提出前述假設外，亦
    討論空軍一號之軟硬體設施、自訴人在法律上有無遭限制出
    境之可能等議題，並非完全侷限在「自訴人怕遭人殺害及可
    能將不可告人之人、物攜出國外」此一議題；由此益見被告
    當時係依其主觀價值就自訴人出訪一事提出評論意見，並非
    以提出上開假設而損害自訴人名譽，為其唯一之目的。
(六)、綜上所述，被告於九十五年八月二十四日在「文茜小妹大」
    節目中就自訴人欲搭乘空軍一號出訪國外一事，提出各項推
    論之前提背景，均屬事實，故其在事實陳述部分之言論，並
    無以虛構或輕率未經查證之情節誹謗自訴人之故意；至其依
    據前揭背景事實，推測自訴人可能怕被他人殺害、想帶走不
    可告人之人、物部分，係屬「意見表達」之言論，而非客觀
    事實之陳述。況其所為之推測與評論，係就可受公評之事依
    其主觀合理懷疑予以評論，並非以誹謗自訴人名譽為唯一目
    的，是縱其用詞遣字稍嫌聳動誇張，足使自訴人主觀上感到
    不快，仍未逾越「合理評論原則」之範疇，應受憲法之保障
    ，俾以維護言論自由進而促進政治民主及社會健全發展，而
    有刑法第三百十一條第三款阻卻違法事由之適用。此外，復
    查無其他積極證據足證被告涉有自訴意旨所指之誹謗犯行，
    既不能證明被告犯罪，自應為被告無罪判決之諭知。
五、據上論斷，應依刑事訴訟法第三百四十三條、第三百零一條
    第一項，判決如主文
中　　華　　民　　國　　96　　年　　5　　月　 　24　　日
　　　　　　　　　刑事第三庭    審判長法　官　黃雅芬
                                      法  官  胡宗淦
                                      法  官  游士珺
上正本證明與原本無異。
如不服本判決，應於判決送達後10日內向本院提出上訴狀（應抄
附繕本）。告訴人或被害人如對於本判決不服者，應具備理由請
求檢察官上訴，其上訴期間之計算係以檢察官收受判決正本之日
期為準。
                                      書記官  林素霜
中　　華　　民　　國　　96　　年　　5 　　月　　25　　日
